【裁判字號】    89,訴,312
【裁判日期】    890831
【裁判案由】    分割共有物
【裁判全文】
臺灣彰化地方法院民事判決                          八十九年度訴字第三一二號
    原      告  丙○○
    訴訟代理人  黃勝雄律師
    被      告  甲○○
    訴訟代理人  乙○○
右當事人間分割共有物事件，本院判決如左：
    主      文
兩造共有坐落彰化縣花壇鄉○○○段第一九七之七、第一九七之二一地號，地目田，
面積各為零點零參肆陸公頃、零點零零陸貳公頃土地應予變賣，價金按兩造各二分之
一比例分配。
訴訟費用由原告負擔二分之一，餘由被告負擔。
    事      實
甲、原告方面：
一、聲明：求為判決如主文第一項所示。
二、陳述：
  （一）坐落彰化縣花壇鄉○○○段第一九七之七、第一九七之二一地號，地目田，
        面積各為零點零參肆陸公頃、零點零零陸貳公頃土地為兩造共有，應有部分
        各為二分之一，兩造並未有不能分割之特約，又未能協議分割，而系爭土地
        地目雖為田，惟現農業發展條例已修正通過，共有之農地得為分割為單獨所
        有，爰請求以原物分割或變賣共有物而分配價金之方法為分割。
  （二）系爭土地係兩造所共有，持分各二分之一，原告於八十七年間，向訴外人陳
        水村購買時，因陳水村向其前手購地時未據告知有分管之約定，故亦未告知
        原告，原告係善意第三人，依大法官會議解釋，受讓人不知悉亦無可得而知
        之情形，他共有人不能據分管或分割約定對抗受讓人，故被告之答辯並無理
        由。
三、證據：提出土地登記簿謄本、地籍圖、土地所有權狀、調解委員會通知等為證，
    聲請訊問證人陳水村。
乙、被告方面：
一、聲明：請求駁回原告之訴。
二、陳述：系爭土地原為訴外人陳火灶、李成燐所共有，其等於六十五年二月訂有分
    管契約，依契約約定系爭土地分為南北兩區，南區歸陳火灶管理，北區歸李成燐
    管理，並同意嗣後如要分割，仍按分管所定境界為準，故兩造自應受上開協議拘
    束，嗣被告於六十六年四月十五日向李成燐買受系爭土地應有部分，原告則於七
    十八年四月四日向陳火灶買受系爭土地應有部分，而兩造之前手間既已訂有分管
    及分割協議，對於受讓人仍應繼續存在，且伊買受系爭土地持分後即信賴分管契
    約，於七十年八月三十一日在分管土地上建屋使用，迄今十九年，應審酌伊信賴
    上開分管契約之利益，依原協議之分割方法為分割。
三、證據：提出土地買賣所有權移轉契約書、分管契約書、自用農舍使用執照、照片
    等為證。
    理      由
一、本件原告起訴主張：坐落彰化縣花壇鄉○○○段第一九七之七、第一九七之二一
    地號，地目田，面積各為零點零參肆陸公頃、零點零零陸貳公頃土地為兩造所共
    有，應有部分各二分之一，現農業發展條例已修正通過，農地已無不能分割之限
    制，系爭土地依物之使用目的無不能分割之情形，兩造對之亦未訂有不分割期限
    ，惟兩造始終無法達成分割之協議，爰依民法第八百二十四條之規定，訴請准予
    原物或變價分割；被告則以：不同意原物合併分割，惟如要分割，希望依之前協
    議分割等語置辯。
二、本件原告主張之事實，已據其提出土地登記簿謄本、地籍圖為證，並經本院勘驗
    現場屬實，復囑託彰化縣彰化地政事務所鑑測明確，製有複丈成果圖存卷可稽，
    堪信為真實。
三、被告雖辯稱：兩造之前手陳火灶、李成燐間於六十五年二月訂有分管契約，依契
    約約定系爭土地分為南北兩區，南區歸陳火灶管理，北區歸李成燐管理，並同意
    嗣後如要分割，仍按分管所定境界為準，故兩造自應受上開協議拘束，被告於六
    十六年四月十五日買受系爭土地，即信賴分管契約，於七十年八月三十一日在分
    管土地上建屋使用，迄今十九年，請求依原分管及分割協議，將伊分管部分分予
    伊云云。
四、按共有物分割之方法，不能協議決定者，法院得因任何共有人之聲請，命為左列
    之分配：一、以原物分配於各共有人。二、變賣共有物，以價金分配於各共有人
    ，民法第八百二十四條第二項定有明文；經查，本件系爭土地上有被告興建之房
    屋及建物，業經本院勘驗無誤，並囑託彰化縣彰化地政事務所製成複丈成果圖，
    其建物面積如附圖所示，兩造對此亦不爭執，自為真實，惟被告辯稱兩造之前手
    早有分割協議，應照協議履行云云，並提出契約書、自用農舍使用執照、照片等
    為證，然原告否認對前手之分管及分割協議知情，且被告亦不能證明原告明知有
    該等協議存在，依司法院大法官會議第三四九號解釋意旨，前開分割協議不能對
    抗原告，況依修正前之農業發展條例規定，農地不得細分，兩造之前手間所立之
    分割協議違背法律規定，本屬無效，而系爭土地約定原告分管部分業經政府徵收
    為道路，補償費由被收取等情，亦據原告述明，被告對此並不爭執，僅稱願加利
    息償還等詞，則上開協議亦因情事變更而無法履行，被告此部分辯解，不足採信
    ，惟為顧及被告已在系爭土地上蓋滿建物，兩造又無法達成轉讓持分之協議，如
    以原物分割，勢必拆除一半之建物，本院認原告變賣之請求，適足保存被告之建
    物，將來由被告承買或與買受人洽談租用土地，均可解決共有之問題，其請求應
    予准許，並將價金按兩造各二分之一比例分配。
五、本件被告之行為，按當時之訴訟程序，為伸張或防衛權利所必要，爰命原告負擔
    一部分之訴訟費用。
六、據上論結，原告之訴為有理由，依民事訴訟法第七十八條、第八十一條第二項，
    判決如主文。
中      華      民      國    八十九    年      八      月    三十一    日
                                  臺灣彰化地方法院民事第二庭
~B法      官  謝仁棠
右為正本係照原本作成
如對本判決上訴須於判決送達後廿日內向本院提出上訴狀。
~B法院書記官  謝秋德
中      華      民      國    八十九    年      九      月      四      日


司法院資訊處製作；財團法人民間司法改革基金會備份。
